---
title: "Análise de dados com R"
subtitle: "Estudo de Caso: Czech Bank"
date: "17 de Dezembro de 2017"
author:
  - name: "André Ferreira Bem"
  - name: "Augusto Gonçalves"
  - name: "Fernando D'Imperio"
  - name: "Marcos Vinício de Siqueira"
    affiliation: "Fundação Getulio Vargas - FGV"
output:
  html_document: default
---
 
```{r setup, include=FALSE}
knitr::opts_chunk$set(echo = TRUE, fig.align='center',fig.height=5,fig.width=6)
 
#Instalar os seguintes pacotes:
package.requirements <- c("ggplot2", "dplyr", "kableExtra", "knitr", "corrplot", "readxl", "GGally")
#install.packages(package.requirements)
 
# Loads all libraries
lapply(package.requirements, library, character.only = TRUE)
 
```
---
 
### 1. ESTUDO DE CASO
 
Este trabalho visa auxiliar os gerentes de um banco Czech a entender melhor seus clientes para que os mesmos tenham condições de oferecer melhores serviços aos seus melhores clientes.
 
Para esta análise, foi disponibilizado a base de dados do Czech Bank contendo informações de Jan/1993 a Dez/1998.
 
Estes base contém as seguintes tabelas:
 
```{r echo=FALSE, message=FALSE}
 
TABELAS <- c ("Client (Clientes)",
"Account (Contas)",
"Disposition (Vínculos Clientes x Contas)",
"Demograph (Informações Geográficas)",
"Credit Card (Cartões de Crédito)",
"Loan (Empréstimos)",
"Permanent order (Ordens Permanentes)",
"Transactions (Transações)")
 
kable(
    TABELAS,
    format = "html",
    align="l",
    caption = "Tabela 1 - Base de dados"
    ) %>%
      kable_styling(
          bootstrap_options = c("striped","hover","condensed"),
          font_size = 10
      )
 
 
```
---
 
### 2. METODOLOGIA
 
Para efetuar as análises primeiro os dados foram imporatados para o R e foram normalizados.
 
Então, criamos um StarSchema com a finalidade de criar uma única tabela com a granulidade sendo os clientes:
 
```{r echo=FALSE, message=FALSE}
 
TABELAS <- c("client_id", "gender", "age", "account_id", "card" ,"year_card",
              "acnt_frequency", "year_account", "loan_status", "year_loan", "duration_loan", "mth_to_pay_loan")
 
# kable(
#     TABELAS,
#     format = "html",
#     align="l",
#     caption = "Tabela 2 - Tabela de análise"
#     ) %>%
#       kable_styling(
#           bootstrap_options = c("striped","hover","condensed"),
#           font_size = 10
#       )
 
 
```
---

### 3. NORMALIZAÇÃO DA BASE DE DADOS

Como visto na seção 1, há 8 tabelas que faz parte do star schema de interesse da análise de dados. As diversas tabelas possuem strings em tchecho e portanto, fez-se  necessário traduzir diversas colunas. Para fins de programação e internacionalização preferiu-se traduzir os termos para o inglês. Segue uma lista dos termos em tcheco e suas mesmas versões em inglês:

```{r echo=TRUE, message=FALSE}
GetFrequencyValuesEn <- function()
{
  return (list(MONTHLY = "Monthly", WEEKLY = "Weekly", TRANSACTION = "AfterTransaction"))
}


GetFrequencyValuesCz <- function()
{
  return (list(MONTHLY = "POPLATEK MESICNE", WEEKLY = "POPLATEK TYDNE", TRANSACTION = "POPLATEK PO OBRATU"))
}

GetTypeValuesCz <- function()
{
  return (list(CREDIT = "PRIJEM", DEBIT = "VYDAJ", CHOICE = "VYBER"))
}

GetTypeValuesEn <- function()
{
  # Debit is called withdrawal on the pdf but debit is a more common name
  return (list(CREDIT = "Credit", DEBIT = "Debit", CHOICE = "Choice")) 
}

GetOperationValuesCz <- function()
{
  return (list(CARDDEBIT = "VYBER KARTOU", CASHCREDIT = "VKLAD", CASHDEBIT = "VYBER", 
               OTHERBANKCREDIT = "PREVOD Z UCTU", OTHERBANKDEBIT = "PREVOD NA UCET"))
}

GetOperationValuesEn <- function()
{
  # remittance to another bank = sum of money sent to other institution
  # collection = credit from another institution
  return (list(CARDDEBIT = "CardDebit", CASHCREDIT = "CashCredit", CASHDEBIT = "CashDebit", 
               OTHERBANKCREDIT = "OtherBankCredit", OTHERBANKDEBIT = "OtherBankDebit"))
}

GetLoanStatusEn <- function()
{
  return (list(FINISHEDOK = "ContractFinishedOk", FINISHEDDEFAULT = "ContractFinishedDefault", RUNNINGOK = "RunningOk", RUNNINGDEBT = "RunningInDebt"))
}

GetLoanStatusLetters <- function()
{
  return (list(FINISHEDOK = "A", FINISHEDDEFAULT = "B", RUNNINGOK = "C", RUNNINGDEBT = "D"))
}

# k_symbol is a column in permanent order and also in transactions
GetKsymbolValuesEn <- function()
{
  return (list(INSURANCE = "Insurance", HOUSEHOLD = "Household", LEASING = "Leasing", LOAN = "Loan", PENSION = "Pension", STATEMENT = "StatementForPayment", SANCTION = "SanctionNegativeBalance", INTEREST = "InterestCredit"))
}

GetKsymbolValuesCz <- function()
{
  return (list(INSURANCE = "POJISTNE", HOUSEHOLD = "SIPO", LEASING = "LEASING", LOAN = "UVER", PENSION = "DUCHOD", STATEMENT = "SLUZBY", SANCTION = "SANKC. UROK", INTEREST = "UROK"))
}
```

Para mapear os valores fez-se o mapeamento das traduções diretamente nas bases lidas. Por exemplo:

```{r echo=TRUE, message=FALSE}
ReadPermanentOrdersDataFrame <- function()
{
  orders.df <- (ReadDataFrameFromFilepath("order.asc"))
  
  ks.cz <- GetKsymbolValuesCz()
  ks.en <- GetKsymbolValuesEn()
  
  orders.df$k_symbol <- mapvalues(orders.df$k_symbol, 
                                  from = c(ks.cz$INSURANCE, ks.cz$HOUSEHOLD, ks.cz$LEASING, ks.cz$LOAN),
                                  to = c(ks.en$INSURANCE, ks.en$HOUSEHOLD, ks.en$LEASING, ks.en$LOAN))
  
  return (as.data.frame(orders.df))
}
```

A função mapvalues mapeia os valores na coluna k_symbol, nesse caso, traduzindo do nome tcheco para o nome em inglês.

Uma outra função utilizada na normalização foi a de normalização das datas numéricas:

```{r echo=TRUE, message=FALSE}
GetDateFromBirthNumber <- function(birthnumber)
{
  return (stri_extract_all(birthnumber, regex="\\d{2}")[[1]])
}

GetBirthDateYyMmDd <- function(birthnumber)
{
  yymmdd <- GetDateFromBirthNumber(birthnumber)
  
  yy <- yymmdd[1]
  mm <- yymmdd[2]
  dd <- yymmdd[3]
  
  return (sprintf('19%s/%s/%s', yy, mm, dd))
}
```

Apesar disso, para as datas da tabela Cliente:

```{r echo=TRUE, message=FALSE}
# birthnumber is in the format YYMMDD - if it is a woman it is DD + 50
GenderFromDate <- function(birthnumber)
{
  yymmdd <- GetDateFromBirthNumber(birthnumber)
  
  yy <- as.integer(yymmdd[1])
  mm <- as.integer(yymmdd[2])
  dd <- as.integer(yymmdd[3])
  
  return (ifelse(mm < 50,  0 , 1))
}

GetBirthDateYyMmDd <- function(birthnumber)
{
  yymmdd <- GetDateFromBirthNumber(birthnumber)
  
  yy <- as.integer(yymmdd[1])
  mm <- as.integer(yymmdd[2])
  mm <- ifelse(mm < 50, mm, mm - 50)
  dd <- as.integer(yymmdd[3])
  
  return (sprintf('19%s/%s/%s', yy, mm, dd))
}
```

Uma vez que o dado de gênero é codificado junto com o mês. 

Finalmente, os dados de distrito estão todos codificados com acrônimos e pseudocódigos, sendo assim, troca-se explicitamente suas colunas por valores mais legíveis:

```{r echo=TRUE, message=FALSE}
ReadDistrictsDataFrame <- function()
{
  districts.df <- ReadDataFrameFromFilepath("district.asc")
  
  #Normalizes columns names of districts.df
  colnames(districts.df) <- c("district_id","district_name","region","n_inhabitants","municip_less_499","municip_between_500_1999","municip_between_2000_9999","municip_more_10000", "n_cities","ratio_urban_inhab","avg_salary","unemploy_rate_95","unemploy_rate_96","n_entrepreneurs_1000_inhab","n_commited_crimes_95","n_commited_crimes_96")
  
  return (districts.df)
}
```